臺灣臺南地方法院臺南簡易庭民事判決
111年度南簡字第437號
原      告  蔡世澤  
訴訟代理人  查名邦律師
            曾彥鈞律師
被      告  蔡美月  

            蔡翠華  

上列一人之            
訴訟代理人  蔡雅安  
共      同
訴訟代理人  施承典律師(法扶律師)
上列當事人間請求遷讓房屋等事件，經本院於民國111年9月6日
言詞辯論終結，判決如下：
    主  文
一、被告應將門牌號碼臺南市○○區○○街○段000號房屋遷讓返還予
    原告。
二、被告應給付原告新臺幣77,992元，及自民國111年7月13日起
    至清償日止，按週年利率5％計算之利息；暨自民國111年7月
    13日起至遷讓返還前項房屋之日止，按月給付原告新臺幣10
    ,000元。
三、訴訟費用新臺幣3,750元由被告負擔。
四、本判決得假執行。但被告就第一項部分如以新臺幣343,500
    元、就第二項前段部分如以新臺幣77,992元、就第二項後段
    部分如以每月新臺幣10,000元為原告預供擔保後，各得免為
    假執行。
    事實及理由
一、原告主張：
　㈠門牌號碼臺南市○○區○○街○段000號房屋（即臺南市○○區○○段0
    000○號及1231建號，為四層樓透天厝，下稱系爭房屋），乃
    訴外人蔡麗水（即原告之祖父）以訴外人蔡文雄（即原告之
    父）為原始起造人所興建，並於民國67年間第一次總登記為
    蔡文雄所有，嗣蔡文雄於109年3月2日死亡，系爭房屋由原
    告繼承取得。
　㈡又蔡文雄生前居住在臺北，系爭房屋常年為被告蔡美月及蔡
    翠華等人（蔡文雄與蔡美月及蔡翠華之母蔡美薰為兄妹）占
    用居住，蔡文雄於108年4月8日南下處理，要求其等每月應
    支付租金新臺幣（下同）10,000元，蔡美月因此自108年5月
    起按月匯款10,000元至訴外人戴美珠（即蔡文雄之妻、原告
    之母）之郵局帳戶（帳號：00000000000000)，二人自斯時
    起就系爭房屋成立不定期租賃關係，直至蔡文雄死亡，再由
    原告繼受蔡文雄與蔡美月之租賃關係。嗣蔡美月知悉蔡文雄
    已死亡，其自110年11月起拒絕再支付租金，前經原告多次
    催繳，其仍置之不理，積欠租金已達2個月以上，前經原告
    以111年9月6日書狀繕本送達向蔡美月終止租約，是依租約
    終止後租賃物返還請求權及民法第767條第1項規定，請求其
    應遷讓返還系爭房屋。另蔡翠華未經蔡文雄及原告同意，而
    無權占用系爭房屋，併依民法第767條第1項規定請求其遷讓
    返還系爭房屋。
　㈢再原告終止租約後，被告無權占用系爭房屋，應屬無法律上
    原因而受利益，並致原告受損害，故另依民法第179條規定
    ，請求被告應給付自110年11月19日起至111年7月12日止，
    按每月租金10,000元計算共計77,992元（計算式：10,000元
    ×7個月+(10,000元÷30日)×24日＝77,992)，及自111年7月13
    日起至返還系爭房屋之日止，按月給付原告10,000元之不當
    得利。
　㈣至被告陳稱蔡文雄將系爭房屋無償借用之情詞，並非事實，
    縱認為真，原告併以111年9月6日書狀繕本送達向蔡美月終
    止使用借貸關係，並於111年9月6日審理庭向蔡翠華終止系
    爭房屋之不定期租賃關係及不定期使用借貸關係。
　㈤並聲明：如主文第一、二項所示。
二、被告答辯：　
　㈠蔡文雄與蔡美月及蔡美薰為兄妹，三人之父母蔡麗水及蔡趙
    金錠因重男輕女，蔡麗水於67年間在臺南市○○區○○段0000地
    號及1231地號土地（1229地號購入時即登記為蔡文雄所有，
    另1231地號登記為蔡麗水所有，下稱1229地號及1231地號）
    ，改建系爭房屋時雖以蔡文雄為起造人並登記為所有權人，
    但建造完成後係供全家人居住，蔡麗水並以系爭房屋及基地
    設定抵押權借款，故系爭房屋雖登記在蔡文雄名下，實際處
    分權人仍係蔡麗水，應係蔡麗水借名登記在蔡文雄名下，蔡
    麗水於78年間死亡，系爭房屋應為全體繼承人公同共有，原
    告再自蔡文雄繼承後，以系爭房屋單獨所有權人自居，請求
    被告遷讓房屋，已無理由。
　㈡又蔡麗水死亡後，房屋基地之1231地號由蔡趙金錠及蔡文雄
    、蔡美月、蔡美薰各繼承4分之1，未清償抵押借款係由蔡美
    月獨自承擔至104年8月始清償完畢。嗣蔡美薰於88年間死亡
    ，其之1231地號應有部分由子女蔡翠華等二人各繼承8分之1
    ；另蔡趙金錠於81年間死亡，蔡美月及蔡美薰拋棄繼承，蔡
    趙金錠之1231地號應有部分由蔡文雄單獨繼承，故其應有部
    分增加至2分之1，嗣蔡文雄於109年間死亡，其之系爭房屋
    及1229地號土地、1231地號應有部分2分之1再由原告繼承。
　㈢另蔡美月係應蔡文雄晚年要求，每月匯款10,000元供作蔡文
    雄生活費，並另匯款30,000元供蔡文雄醫治眼睛，蔡美月直
    至110年2月間始知悉蔡文雄已死亡，因原告誤認該10,000元
    為租金，堅持要求蔡美月繼續匯款，然系爭房屋係蔡麗水借
    名登記在蔡文雄名下，無償提供子孫終身居住安身之所，蔡
    美月自系爭房屋完建後即居住至今，蔡翠華亦自幼與其母蔡
    美薰同住在系爭房屋，均已無償居住長達三、四十年之久，
    蔡麗水及蔡文雄生前對此均未異議，且蔡美月及蔡美薰就房
    屋基地之1231地號應有部分共占2分之1，房地抵押借款係由
    蔡美月清償完畢，並繳納房屋稅等情，足認蔡麗水或蔡文雄
    均同意子孫可無償居住使用系爭房屋，而為不定期使用借貸
    關係。故不論本於借名登記或不定期使用借貸關係，被告對
    系爭房屋均有使用權利，原告自不得請求被告遷讓返還。
　㈣再被告除系爭房屋外，並無其他可居住處所，仍有居住系爭
    房屋之必要，故對系爭房屋之使用目的尚未完成。此外，蔡
    美月固自110年11月起未再按月支付10,000元，縱認該筆款
    項為租金，原告未定相當期限催告即終止租約，亦不合法。
　㈤並聲明：1.原告之訴駁回。2.如受不利判決，請准供擔保得
    免為假執行。
三、兩造不爭執事項：(見南簡卷186-187頁)
　㈠蔡文雄（原告之父）與蔡美月及蔡美薰（即蔡翠華之母，已
    於88年間死亡）為兄妹，三人之父母為蔡麗水及蔡趙金錠（
    已先後78年及81年間死亡）。
　㈡系爭房屋為蔡麗水以蔡文雄為原始起造人所建，並於67年間
    第一次總登記為蔡文雄所有，蔡文雄於109年3月2日死亡，
    由原告繼承取得系爭房屋。
　㈢系爭房屋坐落在1229地號及1231地號土地，1229地號現為原
    告所有；另1231地號現為原告（持分2分之1)與蔡美月（持
    分4分之1)、蔡翠華（持分8分之1)及訴外人蔡進堃（為蔡翠
    華之弟，持分8分之1)四人所共有。
　㈣1229地號為蔡麗水生前登記予蔡文雄所有，蔡文雄死亡，由
    原告繼承；1231地號土地原登記蔡麗水所有，蔡麗水死亡，
    由配偶蔡趙金錠與蔡文雄、蔡美月及蔡美薰三名子女共同繼
    承各4分之1，蔡趙金錠死亡，其持分由蔡文雄繼承取得（持
    分合併為2分之1)，蔡文雄死亡再由原告繼承；另蔡美薰死
    亡，其持分4分之1再由蔡翠華及訴外人蔡進堃共同繼承各8
    分之1。
　㈤蔡美月自108年5月起至110年10月止，按月匯款至原告母親戴
    美珠之郵局帳戶（帳號：00000000000000)，匯款金額除108
    年11月匯入15,000元，及108年8月額外匯入30,000元外，其
    他月份均匯入10,000元，自110年11月起未再匯款（自知悉
    蔡文雄已死亡後即未再匯款）。
　㈥系爭房屋現為蔡美月及蔡翠華（暨蔡翠華之子女）居住。
　㈦原告以111年9月6日書狀繕本向蔡美月終止系爭房屋之不定期
    租賃關係及不定期使用借貸關係，並於111年9月6日審理庭
    向蔡翠華終止系爭房屋之不定期租賃關係及不定期使用借貸
    關係。
四、兩造爭執事項：
　　原告主張：其跟蔡美月就系爭房屋有不定期租賃關係，蔡翠
    華為無權占用系爭房屋，依租賃關係（或使用借貸）終止後
    之返還請求權，及民法第767條第1項請求被告返還系爭房屋
    ，並依民法第179條規定請求不當得利，有無理由？被告抗
    辯：兩造就系爭房屋應為不定期使用借貸關係，且使用借貸
    目的尚未完畢；另縱有不定期租賃關係，原告終止租賃關係
    亦不合法等語，有無理由？
五、本院之判斷：
　㈠按依土地法所為之登記，有絕對效力；不動產物權經登記者
    ，推定登記權利人適法有此權利。土地法第43條及民法第75
    9 條之1 第1 項亦分別定有明文。是依土地法登記之所有權
    ，推定登記權利人適法有此權利，主張借名登記者，自應就
    該借名登記之事實，負舉證責任（最高法院102 年度台上字
    第1833號判決意旨參照）。
　㈡經查，依兩造不爭執事項㈡所示，系爭房屋雖為蔡麗水以蔡文
    雄為原始起造人所建，然既於67年間完建時依土地法辦理第
    一次總登記為蔡文雄所有，依上開說明，自推定蔡文雄為所
    有權人，並於蔡文雄死亡時，再由原告繼承取得。是以，被
    告主張系爭房屋為蔡麗水借名登記在蔡文雄名下之情事，既
    為原告否認，自應由被告就其主張借名登記之事實，負舉證
    責任，惟其對此並未提出任何證據證明，自乏憑據；且另依
    兩造不爭執事項㈢所示，可知蔡麗水死亡時，其之配偶蔡趙
    金錠及子女蔡文雄、蔡美月、蔡美薰等繼承人僅就蔡麗水名
    下之1231地號土地辦理分割繼承登記，並未將蔡文雄名下之
    1229地號土地及系爭房屋列為蔡麗水遺產分配，足認此部分
    財產應非屬蔡麗水所有。是被告陳稱：系爭房屋為蔡麗水借
    名登記在蔡文雄名下之財產，應由其等共同繼承等情詞，顯
    無可採。
　㈢次查，被告陳稱：系爭房屋為蔡麗水所建造供全家人居住，
    蔡美月自完建即居住至今，蔡翠華亦自幼隨其母蔡美薰同住
    在系爭房屋等情，固為原告所不爭執。然按受僱人、學徒、
    家屬或基於其他類似之關係，受他人之指示，而對於物有管
    領之力者，僅該他人為占有人，民法第942條定有明文。而
    依兩造不爭執事項㈠所示，可知蔡美月為蔡麗水之女，蔡翠
    華為蔡麗水之孫女，其等基於蔡麗水家屬關係而同住在系爭
    房屋，本質上僅為蔡麗水之占用輔助人，尚難認其等與蔡文
    雄另有成立不定期使用借貸關係。
　㈣反觀兩造不爭執事項㈣、㈤所示，蔡麗水、蔡趙金錠及蔡美薰
    相繼死亡後，蔡文雄、蔡美月及蔡翠華各自繼承或輾轉繼承
    取得蔡麗水之1231地號土地持分後，蔡美月另自108年5月起
    按月匯款10,000元予蔡文雄，乃至其知悉蔡文雄死亡後，始
    自未再匯款等情事，顯示蔡麗水、蔡趙金錠及蔡美薰死亡後
    ，蔡美月及蔡翠華基於家屬之輔助占用關係已不存在，但因
    其等仍繼續居住系爭房屋，故而按月支付蔡文雄上開款項，
    作為使用系爭房屋之對價，性質上應屬有償之租賃關係，已
    堪認定。被告辯稱上開款項為蔡美月對蔡文雄晚年之生活費
    支助之情詞，委無可採。據此，蔡美月與蔡翠華應係自108
    年5月起與蔡文雄成立不定期租賃關係，二人推由蔡美月按
    月向蔡文雄匯款支付10,000元租金，嗣蔡文雄死亡，其二人
    仍持續按月支出租金，系爭房屋由原告繼承取得，並同時繼
    受蔡文雄與蔡美月及蔡翠華間之不定期租賃關係，已堪認定
    。是以，蔡美月與蔡翠華係自108年5月起基於與蔡文雄間之
    不定期租賃關係，而占用系爭房屋，原告主張蔡文雄與蔡美
    月間存在不定期租賃關係，應認可採，但其另主張蔡翠華為
    自始無權占用之情詞，則尚無可採。
　㈤再按承租人應依約定日期，支付租金；無約定者，依習慣；
    無約定亦無習慣者，應於租賃期滿時支付之。如租金分期支
    付者，於每期屆滿時支付之。如租賃物之收益有季節者，於
    收益季節終了時支付之。承租人租金支付有遲延者，出租人
    得定相當期限，催告承租人支付租金，如承租人於其期限內
    不為支付，出租人得終止契約。租賃物為房屋者，遲付租金
    之總額，非達二個月之租額，不得依前項之規定，終止契約
    。其租金約定於每期開始時支付者，並應於遲延給付逾二個
    月時，始得終止契約；承租人於租賃關係終止後，應返還租
    賃物；所有人對於無權占有或侵奪其所有物者，得請求返還
    之，分據民法第439條、第440條第1、2項、第455條及第767
    條第1項前段所規定。本件被告既自108年5月起與蔡文雄成
    立不定期租賃關係，即應按月支付租金，然其等知悉蔡文雄
    死亡後，自110年11月起未再支付，遲付租金之總額已達二
    個月之租額，已如前述，且前經原告催討，被告仍未支付之
    情，此據其等陳稱原告堅持要求蔡美月繼續匯款等語可明。
    是原告以被告遲付租金總額已達二個月之租額，且經催告仍
    不為支付為由，而以111年9月6日書狀繕本向蔡美月終止租
    約，並於111年9月6日審理庭向蔡翠華終止租約（見兩造不
    爭執事項㈦），即屬有據。是兩造間之租約業經原告合法終
    止，其依民法第455條規定請求被告遷讓返還系爭房屋，自
    應准許。
　㈥另按無法律上之原因而受利益，致他人受損害者，應返還其
    利益，民法第179條定有明文。而無權占有他人土地或不動
    產，可能獲得相當於租金之利益為社會通常之觀念，是請求
    人請求無權占有人返還占有土地或不動產所得之利益，原則
    上應以相當於該土地或不動產之租金額為限，其得請求返還
    之範圍，應以占有人所受之利益，而非以請求人所受損害為
    準（最高法院61年度台上字第1695號判例及72年度台上字第
    4012號、94年度台上字第1094號判決可資參照）。查被告係
    以每月租金10,000元之對價占用系爭房屋，其等自110年11
    月起未再支付租金，而經原告於111年9月6日終止租約，自
    受有每月租金10,000元之相當利益。是原告請求被告給付自
    110年11月19日起至111年7月12日止共計77,992元，及自111
    年7月13日起至遷讓返還系爭房屋之日止，按月給付10,000
    元之數額，固非無據，應予准許。然就111年9月6日以前之
    部分，應屬被告欠繳之租金，自111年9月6日起至遷讓返還
    系爭房屋日止之部分，始屬相當租金之不當得利，併此敘明
    。
六、綜上所述，原告請求被告應將系爭房屋遷讓返還，並應給付
    原告77,992元，及自111年7月13日起至清償日止，按週年利
    率5％計算之利息；暨自111年7月13日起至遷讓返還系爭房屋
    之日止，按月給付原告10,000元，為有理由，應予准許。
七、本件係就民事訴訟法第427條訴訟適用簡易訴訟程序所為被
    告敗訴之判決，依同法第389條第1項第3款規定，應依職權
    宣告假執行。另依同法第392條第2項規定，酌定被告得免為
    假執行之擔保金額。
八、本件事證已臻明確，兩造其餘之攻擊或防禦方法及所用之證
    據，經本院斟酌後，認為均不足以影響本判決之結果，爰不
    逐一論列，附此敘明。　　　
九、訴訟費用負擔之依據：民事訴訟法第85條第1項前段。
中　　華　　民　　國　　111 　年　　10　　月　　31　　日
                  臺南簡易庭  法　官　陳淑卿
以上正本係照原本作成。
如不服本判決，應於判決送達後20日內，向本院提出上訴狀並表
明上訴理由，如於本判決宣示後送達前提起上訴者，應於判決送
達後20日內補提上訴理由書（須附繕本）。
如委任律師提起上訴者，應一併繳納上訴審裁判費。
中　　華　　民　　國　　111 　年　　11　　月　　7 　　日
                              書記官  謝璧卉